ACORDAO-COMPLETO-2438094

ACÓRDÃO 1985/2021 ATA 33/2021 - PLENÁRIO

VISTOS, relatados e discutidos estes autos de representação a respeito de possíveis irregularidades ocorridas no Ministério da Educação (MEC) , na condução de políticas públicas no âmbito daquela Pasta.
	ACORDAM os Ministros do Tribunal de Contas da União, reunidos em Sessão de Plenário, ante as razões expostas pelo Relator, em:
	9.1. conhecer da presente representação, satisfeitos os requisitos de admissibilidade previstos nos arts. 235 e 237, inciso III e parágrafo único do Regimento Interno/TCU e no art. 103, § 1º, da Resolução - TCU 259/2014, para, no mérito, considerá-la parcialmente procedente, uma vez que 
parte das irregularidades apontadas já foi objeto de apuração e o restante encontra-se em fase de análise pelas instâncias competentes, razão pela qual a presente representação nada traz de novo para que este Tribunal inicie um procedimento especial de apuração;
	9.2. informar ao Ministério da Educação (MEC) que, por meio do TC Processo 033.784/2018-3, este Tribunal realizou auditoria de conformidade nas instalações e processos afetos ao Museu Nacional (MN) e à Universidade Federal do Rio de Janeiro (UFRJ) , com o objetivo de apurar responsabilidades pelo incêndio ocorrido em 2/9/2018, o qual encontra-se em fase de análise das razões de justificativa dos responsáveis e das determinações realizadas aos órgãos; 
	9.3. encaminhar ao Ministério da Educação (MEC) cópia desta deliberação, orientando-o, caso deseje, a obter o inteiro teor do acórdão, incluindo o relatório e o voto, no endereço eletrônico www.tcu.gov.br/acordaos; e
	9.4. arquivar o presente processo, nos termos do art. 169, inciso V, do Regimento Interno/TCU.

Representação a respeito de possíveis irregularidades ocorridas no Ministério da Educação (MEC), na condução de políticas públicas no âmbito daquela Pasta.

Ministério da Educação.

3. Interessados/Responsáveis:
3.1. Interessado: Ministério da Educação.

13.1. Ministros presentes: Ana Arraes (Presidente), Walton Alencar Rodrigues, Augusto Nardes (Relator), Aroldo Cedraz, Raimundo Carreiro, Bruno Dantas, Vital do Rêgo e Jorge Oliveira.
13.2. Ministro-Substituto convocado: Marcos Bemquerer Costa.
13.3. Ministros-Substitutos presentes: André Luís de Carvalho e Weder de Oliveira.

AUGUSTO NARDES

Adoto como relatório a instrução de mérito (peça 103) elaborada no âmbito da Secretaria de Controle Externo da Educação (SecexEducação) , que contou com o endosso dos dirigentes daquela unidade técnica (peça 104 e 105) :
"INTRODUÇÃO
1.	Cuidam os autos de representação a respeito de possíveis irregularidades ocorridas no Ministério da Educação (MEC) , na condução de políticas públicas no âmbito daquela Pasta.
HISTÓRICO 
2.	Conforme informações constantes da Nota Informativa 1/2019/RESTRITA/AECI/GM/GM-MEC (peça 2) , anexada ao Ofício 4294/2019-MEC (peça 1) , a documentação apresentada a este Tribunal é a mesma que foi levantada e encaminhada ao então Secretário Executivo do MEC, Sr. Ricardo Machado Vieira, em 3/4/2019.
3.	Tal documentação foi resultado de apurações internas que ensejaram, inclusive, a celebração de protocolo de intenções entre o MEC, o Ministério da Justiça (MJ) , a Controladoria Geral da União (CGU) e a Advocacia Geral da União (AGU) em fevereiro de 2019. O então Ministro do MEC, Sr. Ricardo Velez, intitulou o referido acordo entre os órgãos como a 'Lava Jato da Educação', conforme notícias das mídias impressas e digitais à época.
4.	O material apresentado pelo então Ministro de Estado da Educação, Sr. Abraham Weintraub, contém informações sobre os seguintes temas:
a) Programa Nacional de Acesso ao Ensino Técnico e Emprego (Pronatec) ;
b) Documentação elaborada nos trabalhos da CPI da Assembleia Legislativa do Estado de Pernambuco (Alepe) , que investigou a atuação irregular de universidades e faculdades;
c) Relações entre a Associação Brasileira de Mantenedoras de Ensino Superior (Abmes) e o Ministério da Educação (MEC) ;
d) Abertura irregular de um Curso de Medicina pelo Centro Universitário FG - UNIFG, no município de Guanambi/MG, em desacordo com os regramentos da Secretaria de Regulação e Supervisão da Educação Superior (Seres/MEC) ;
e) Informações relativas ao incêndio no Museu Nacional; 
f) Arquivo da apresentação realizada em 14/2/2019 ao MJ, à AGU e à CGU, onde foram apresentados os indícios de irregularidades envolvendo os seguintes temas:
f.1) Possíveis favorecimentos na destinação dos recursos do Programa Universidade para Todos (Prouni) às universidades Uniceuma e Unieuro;
f.2) indícios de superfaturamento em contratos do MEC para serviços de Call Center;
f.3) indícios de irregularidades na licitação para a contratação de serviços de gráfica no âmbito do Instituto Nacional de Estudos e Pesquisas Educacionais Anísio Teixeira (Inep) ;
f.4) Possíveis irregularidades relacionadas ao Pronatec; e
f.5) renúncia de valores devido ao Certificado de Entidade Beneficente de Assiste¿ncia Social (Cebas) . 
5.	Em sua análise (peças 66 a 68) , esta unidade técnica ressaltou que, apesar da relevância dos temas tratados, não foram apontados indícios de irregularidades em algumas das matérias elencadas, constando apenas breve menção acerca do suposto ilícito. Ao final, foi proposto:
	a) conhecer da presente representação, satisfeitos os requisitos de admissibilidade previstos nos arts. 235 e 237, inciso III e parágrafo único do Regimento Interno/TCU e no art. 103, § 1º, da Resolução - TCU 259/2014.
	b) realizar diligência, com fundamento no art. 157 do RI/TCU, à Secretaria-Executiva do Ministério da Educação (SE/MEC) , para que, no prazo de 30 dias, fossem encaminhados os seguintes documentos/informações:
	b.1) extratos de horas/aluno produzidos pelo Senai e Senac, no âmbito da Bolsa-Formação do Pronatec, no exercício de 2019, evidenciando a execução sobressalente de vagas não homologadas pela Setec/MEC, gerando um pagamento não aprovado pelo órgão de cerca de R$ 75.000.000,00, em desacordo com o previsto no art. 22 da Portaria 817/2015;
	b.2) documentação acerca de apurações conduzidas acerca de um eventual favorecimento na destinação dos recursos do ProUni às universidades Uniceuma e Unieuro, como informado pelo MEC, em 14/2/2019, em apresentação do órgão a integrantes do Ministério da Justiça (MJ) , da Advocacia Geral da União AGU e da Controladoria-Geral da União (CGU) ; e
	b.3) documentação relativa aos indícios de superfaturamento em contrato do MEC com a empresa Call Tecnologia e Serviços Ltda. para serviços de call center.
6.	Em Despacho de 8/6/2020 (peça 69) , o Ministro-Relator complementou proposta da unidade técnica, solicitando que fosse realizada diligência ao MEC para que incluísse informações atualizadas do andamento de todas as apurações em curso naquele Ministério que versem sobre a relação das irregularidades trazidas ao conhecimento deste Tribunal, com destaque para as informações solicitadas pela unidade técnica.
7.	Em resposta à diligência (peças 70 a 72) , por meio do Ofício 137/2020/TCU/AECI/GM/GM-MEC, o MEC encaminhou extensa documentação a este Tribunal, apresentando detalhes do andamento de todas as irregularidades inicialmente trazidas nesta representação, com destaque para a solicitação realizada pela SecexEducação à peça 66 deste processo (peças 79 a 100 e 102) . 
EXAME TÉCNICO
I. Indícios de irregularidades no Acordos de Gratuidade e Bolsa-Formação do Pronatec 
8.	Para melhor entendimento da análise deste item, é necessário apresentar informações básicas acerca do Pronatec. 
9.	O Pronatec é composto por cinco iniciativas: a Expansão da Rede Federal de Educação Profissional, Científica e Tecnológica, a Bolsa-Formação, a Rede e-Tec Brasil, o Acordo de Gratuidade com o Sistema S e o Brasil Profissionalizado. A Bolsa-Formação merece destaque porque é por meio dela que são oferecidos, gratuitamente, cursos técnicos, de formação inicial e continuada e qualificação profissional, utilizando as estruturas já existentes nas redes de educação profissional e tecnológica.
10.	O FNDE é o órgão responsável pela execução financeira da Bolsa-Formação. A partir de solicitação da Secretaria de Educação Profissional e Tecnológica (Setec) do Ministério da Educação (MEC) , a autarquia efetua a transferência de recursos aos parceiros ofertantes.
11.	O MEC apresentou esclarecimentos acerca das alegações de supostas irregularidades no âmbito do Pronatec, mais especificamente nas iniciativas da Bolsa-Formação e do Acordo de Gratuidade com o Sistema S (peça 80, 81, 82 e 102) . 
I.1. Bolsa-Formação do Pronatec
12.	No que diz respeito ao Bolsa-Formação do Pronatec, no arquivo digital da apresentação realizada ao MJ, à AGU e à CGU, representantes do MEC informaram que, apenas no ano de 2019, o valor devido pelo órgão ao Senai e Senac seria de mais R$ 75.000.000,00, decorrente da criação sobressalente de vagas não pactuadas, desrespeitando o previsto no art. 22 da Portaria MEC 817/2015 (peça 65, p. 11) .
13.	Especificamente em relação à diligência encaminhada pelo TCU, a Secretaria de Educação Profissional e Tecnológica (Setec/MEC) informou que foi realizada consulta ao Sistec, na data de 26/6/2020, gerando dois relatórios: (i) Relatório de Execução da Bolsa-Formação pelo Senai; e (ii) Relatório de Execução da Bolsa-Formação pelo Senac. 
14.	Segundo o órgão, em ambos os relatórios foi possível verificar, nas respectivas colunas 'M', 'Data prevista de término', que as últimas turmas ofertadas tanto pelo Senai quanto pelo Senac no âmbito da Bolsa Formação foram finalizadas no ano de 2018. Portanto, não houve produção/execução de horas-aluno pelas referidas entidades, no âmbito da Bolsa-Formação, no exercício de 2019 (peça 81, p. 3) .
15.	Acrescentaram que, ao pactuar a oferta de vagas com as redes públicas de ensino e com as entidades dos SNA, a Setec/MEC repassa, inicialmente, uma parte dos recursos previstos, de maneira a viabilizar o início da oferta. Ao longo da execução dos cursos, são efetivados novos repasses, de acordo com os dados de matrículas cadastrados no Sistec. Logo, ao final de uma determinada oferta, é possível que haja saldo a receber pelo parceiro ofertante, o qual será aferido no momento da análise de cumprimento do objeto pactuado (peça 81, p. 3) .
16.	Esclareceram que não há possibilidade de oferta de vagas pela Bolsa-Formação sem que estas estejam devidamente aprovadas e homologadas pela Setec/MEC, uma vez que o Sistec permite apenas o cadastro de matrículas até o limite de vagas homologadas (peça 81, p. 3) .
17.	Concluíram que os arquivos encaminhados pela Setec/MEC atendem à diligência solicitada, uma vez que demonstram que as últimas turmas ofertadas pelo Senai e pelo Senac, pela Bolsa-Formação, foram finalizadas em 2018, de modo que não houve execução de vagas pelas entidades no exercício de 2019, demonstrando-se que resta prejudicada a apresentação de extratos de horas/aluno produzidas pelo Senai e Senac, no âmbito da Bolsa-Formação do Pronatec no exercício de 2019, o que afasta a alegação de execução sobressalente de vagas não homologadas pela Setec/MEC e, por conseguinte, de pagamentos indevidos (peça 81, p. 3) .
Análise
18.	Sobre o assunto, ressalta-se que a Setec/MEC apresentou os relatórios de execução do Bolsa-Formação pelo Senai e pelo Senac (peça 102, itens não digitalizáveis) .
19.	Baseado na documentação, de fato, não houve repasse do MEC para o Senai e para o Senac no âmbito do Bolsa-Formação do Pronatec em 2019. Avaliando o teor das planilhas, foi possível verificar todas as matrículas homologadas nos cursos ofertados pelo Senai e Senac junto ao Sistec, as quais estão explicitadas por cursos nas diversas unidades dos órgãos espalhadas pelo território nacional.
20.	Ademais, pelos relatórios apresentados, não há qualquer evidência de que exista um débito do MEC com o Senai e o Senac de mais R$ 75.000.000,00, apenas em 2019, decorrente da criação sobressalente de vagas não pactuadas, desrespeitando o previsto no art. 22 da Portaria MEC 817/2015
21.	Dessa forma, baseado na documentação apresentada pelo MEC (peças 80, 81 82 e 102) , afastam-se os indícios de irregularidades manifestados inicialmente na representação enviada a este Tribunal (peça 1) .
I.2. Acordo de Gratuidade
22.	Com relação ao Acordo de Gratuidade, o representante, inicialmente, se limitou a argumentar que este acordo firmado entre MEC e o sistema S, principalmente, Senai e Sesi, em vigor desde 2011, tem trazido implicações negativas oriundas da criação de vagas além do pactuado no Pronatec, gerando supostos débitos do MEC com os órgãos do sistema S (peça 5, p. 3) .
23.	Na oportunidade, a Secex Educação indicou que o MEC não havia apresentado informações atinentes ao suposto débito decorrente da criação de vagas gratuitas superior ao pactuado com o Senai e Senac, bem como não havia consolidado as informações acerca do número de vagas gratuitas criadas pelos órgãos dos Serviços Nacionais de Aprendizagem (SNA) , dificultando o exame técnico do pedido do representante. 
24.	Ao fim da primeira análise, conclui-se que as alegações do representante, de que a criação de vagas gratuitas pelo Senai e Senac, no âmbito do Acordo de Gratuidade, estariam 'gerando um débito do MEC com essas entidades', não mereciam ser acolhidas por este Tribunal.
25.	Após a realização da diligência, o MEC se limitou a informar que o Acordo de Gratuidade foi objeto de auditoria pelo TCU, gerando o Acórdão 1067/2017-TCU-Plenário, alterado pelos Acórdão 2475/2017-TCU-Plenário e 1803/2019-TCU-Plenário. Complementou que a Setec emitiu a Nota Técnica nº 176/2020/CGLN/GAB/SETEC/SETEC, encaminhada ao TCU pelo Ofício nº 445/2020/GAB/SETEC/SETEC-MEC, contendo informações atualizadas quanto ao cumprimento dos itens 9.1.1., 9.2.2., 9.2.4. e 9.3. (subitens 9.3.1., 9.3.2. e 9.3.3.) do referido Acórdão (peça 82, p. 3) .
Análise
26.	Em instrução realizada por esta área técnica (peça 66) , já havia sido analisado que não haveria a possibilidade da ocorrência de débitos do MEC com o Senai e com o Senac, uma vez que para a operacionalização do Acordo de Gratuidade não há dispêndio de recursos orçamentários para sua execução, sendo os recursos utilizados provenientes das contribuições compulsórias arrecadadas pela Receita Federal do Brasil (RFB) que repassa os recursos às entidades integrantes do Acordo (Senai e Senac) .
27.	Além disso, foi destacado que não compete à Setec/MEC, mas sim às entidades do SNA, a definição das vagas gratuitas a serem ofertadas, em razão do previsto no Protocolo de Compromisso da Gratuidade. Desta forma, a colocação do representante acerca de supostos débitos no MEC não merecia prosperar.
28.	Assim, foi destacado que, nesse caso, não haveria ilegalidade cometida pelos órgãos do SNA, uma vez que compete a eles a definição das vagas gratuitas a serem ofertadas. Inclusive, a questão da definição do número de vagas gratuitas a serem ofertadas no âmbito dos acordos de gratuidade foi analisada na auditoria realizada no Acordo de Gratuidade do Pronatec (TC Processo 010.803/2016-5) .
29.	Considerando que o tema já foi analisado anteriormente e não foram apresentadas informações complementares pelo MEC que configurassem indícios de irregularidades na execução do Acordo de Gratuidade com as entidades do SNA, mantém-se posicionamento da instrução anterior (peça 66) no sentido de não acolher as alegações do representante.
II. CPI da Assembleia Legislativa do Estado de Pernambuco (Alepe) , que investigou a atuação irregular de universidades e faculdades
30.	O MEC apresentou histórico das providências adotadas pelo órgão quando do recebimento das documentações comprobatórias produzidas pela CPI/Alepe para apurar supostas irregularidades cometidas pelas instituições de ensino superior que atuavam no Estado de Pernambuco (peça 84, p. 3-10) .
31.	Informa-se que esta documentação já foi objeto de análise em instrução anterior desta unidade técnica (peça 66) , não havendo novas informações acerca do caso em tela. Na ocasião, foi verificado que não houve negligência e nem inércia da Seres/MEC, nas ações de sua competência, para a apuração dos ilícitos apurados na CPI/Alepe.
32.	Logo, não se mostra necessária reanálise quanto a este item da diligência, mantendo-se proposta no sentido de não acolher as alegações do representante
III. Relações entre a Associação Brasileira de Mantenedoras de Ensino Superior (Abmes) e o Ministério da Educação (MEC) 
33.	O MEC informou que a possível ilegalidade ocorreu em gestão anterior, sendo que houve ao menos duas trocas de dirigentes da data apresentada da denúncia até o momento da presente resposta à diligência (peça 84, p. 10) .
34.	Complementou que seria competência da Corregedoria do órgão instaurar procedimentos administrativos disciplinares que envolvam atos de agente públicos em exercício pelo MEC, bem como a apuração de irregularidades, destacando não haver investigação neste sentido (peça 84, p. 10) .
35.	Por fim, destacou que as relações entre Seres/MEC e Abmes são estritamente institucionais (peça 84, p. 10) .
Análise
36.	Com relação à documentação apresentada inicialmente pelo representante (peça 1) , o MEC  não trouxe novas informações sobre o caso, apenas se limitando a informar que, se de fato ocorreram essas ilegalidades, estas aconteceram em gestão anterior, sendo a responsabilidade de apuração dos ilícitos da Corregedoria.
37.	Na oportunidade, a unidade técnica analisou a documentação apresentada pelo representante e concluiu não haver indícios para a imputação de qualquer tipo de responsabilidade aos agentes do MEC e da Abmes por não ter sido apresentada documentação que comprovasse a conduta irregular dos agentes.
38.	Tendo em vista que o MEC não possui evidências de indícios de relações espúrias entre o órgão e a Abmes, mantém-se o posicionamento da instrução anterior (peça 66) , no sentido de não acolher as alegações do representante. 
IV. Abertura irregular de um Curso de Medicina pelo Centro Universitário FG - Unifg, no município de Guanambi/MG, em desacordo com os regramentos da Seres/MEC
39.	Foi informado que a Seres/MEC ratificou os termos da Portaria nº 545, de 26/9/2016, publicada no Diário Oficial da União de 27/9/2016, que reconheceu a proposta nº 274/2015, da mantenedora Sociedade Padrão de Educação Superior Ltda. como classificada em 1º lugar para ofertar curso de medicina no Município de Guanambi -BA no âmbito do Programa Mais Médicos. Segundo o MEC, a abertura do curso de Medicina pelo Centro Universitário FIP -MOC em Guanambi-BA, já devidamente homologada e adjudicada, está de acordo com as regras da Seres/MEC, com aprovação do TCU, após auditoria (peça 84, p. 10) .
40.	Esclareceu-se que a mantenedora Cesg - Centro de Educação Superior de Guanambi Ltda. participou da Chamada Pública do Edital nº 6/2014. Sua proposta, contudo, sequer foi habilitada por não atender os critérios exigidos pelo referido edital. Desde tal inabilitação da proposta no Chamamento Público, a mantenedora tenta obter autorização de curso de Medicina através do Poder Judiciário, o qual, em decisão precária - determinou que a Seres/MEC autorizasse o curso de medicina fora dos critérios do Programa Mais Médicos, mais brandos em relação aos critérios do Chamamento Público. Esta demanda ainda está sendo discutida no âmbito do processo judicial (peça 84, p. 11) .
Análise
41.	Salienta-se que a situação encontrada neste momento é idêntica da apresentada quando da análise da documentação apresentada pelo então representante do MEC em agosto/2019.
42.	A situação fática se apresenta da seguinte forma: o Cesg tem a seu favor decisão judicial precária que lhe permitiu oferecer o curso de medicina da cidade de Guanambi/BA, portanto, o que vem sendo feito sub judice, e a Sociedade Padrão de Educação Superior, tem a seu favor decisão determinando o prosseguimento do Edital 6/2014, no qual foi classificada em 1º Lugar.
43.	Sendo assim, o Curso de Graduação em Medicina ofertado pelas Faculdades Integradas Padrão - FIP Guanambi, mantidas pela Sociedade Padrão de Educação Superior Ltda., é o único que tem autorização do MEC para funcionamento no município de Guanambi/BA. 
44.	Por outro lado, a Cesg ainda tem autorização para funcionamento do curso de medicina, tendo a seu favor uma decisão liminar, precária, de 2015, que está pendente de análise de mérito. Ressalta-se que a decisão do TRF-1, de maio de 2018, apenas suspendeu a decisão que impedia a Sociedade Padrão de Ensino Superior de implantar cursos de Medicina no município de Guanambi, no Estado da Bahia.
45.	Dessa forma, cabe manter o posicionamento da instrução anterior (peça 66) que foi no sentido de que o imbróglio jurídico criado entre as mantenedoras e o MEC não é de competência de julgamento desse Tribunal sob risco de tratar de competências alheias, sendo proposto o não acolhimento deste item da representação do MEC. 
V. Informações relativas ao incêndio no Museu Nacional
46.	O MEC informou que não há evidência conhecida por parte da gestão atual acerca de conchavos em prejuízo do Museu Nacional. Ressaltaram que o aprofundamento da questão já foi realizado pelo TCU e Ministério da Justiça, conforme item 171 da instrução da SecexEducação (peça 66) . 
47.	Ademais, esclareceu que não compete à Secretaria de Ensino Superior (SESu) averiguações de eventuais conluios, sendo que, na eventualidade de conhecimento de eventuais ilícitos, tais situações devem ser levadas ao conhecimento dos órgãos competentes de forma interna e/ou externa (peça 86, p. 2) . 
Análise
48.	Baseado nas informações apresentadas pela SESu/MEC, verifica-se que o órgão não possui outras evidências além daquelas apresentadas pelo então representante do MEC em agosto de 2019.
49.	O órgão se limitou a informar que a gestão atual não possui evidências de eventuais ilícitos realizados pelas gestões anteriores para a destruição proposital do Museu e seu respectivo acervo. 
50.	Salienta-se que, conforme abordado pelo MEC nesta diligência, de fato, este Tribunal e o Ministério da Justiça já estão atuando na averiguação dos fatos do incêndio do Museu Nacional.  	
51.	Informa-se que, no âmbito do TC Processo 033.784/2018-3, este Tribunal realizou auditoria de conformidade nas instalações e processos afetos ao Museu Nacional (MN) e à Universidade Federal do Rio de Janeiro (UFRJ) , com o objetivo de apurar responsabilidades pelo incêndio ocorrido em 2/9/2018. 
52.	Na condução dos trabalhos de fiscalização, foi identificada a existência de perícias em andamento a cargo das autoridades competentes: Polícia Federal e Corpo de Bombeiros Militar do Estado do Rio de Janeiro - Cbmerj. Além disso, a 10ª. Vara Federal Criminal do Rio de Janeiro deferiu o compartilhamento de provas do Inquérito Policial - IPL 5022922-48.2018.4.02.5101/RJ com a equipe de auditoria.
53.	Dessa forma, mantém-se posicionamento de instrução anterior desta unidade técnica no sentido de não acolher a proposta do então representante do MEC.
VI. Arquivo da apresentação realizada em 14/2/2019 ao MJ, AGU e CGU, onde foram apresentados indícios de irregularidades envolvendo vários temas da pasta
54.	Na oportunidade, o então representante do MEC encaminhou arquivo de apresentação realizada às autoridades do MJ, da AGU e da CGU (peça 65) , onde foram apresentados indícios de irregularidades envolvendo os seguintes temas: (i) possíveis favorecimentos na destinação dos recursos do  Programa Universidade para Todos (Prouni) às universidades Uniceuma e Unieuro; (ii) indícios de superfaturamento em contratos do MEC para serviços de Call Center; (iii) indícios de irregularidades na licitação para a contratação de serviços de gráfica no âmbito do Instituto Nacional de Estudos e Pesquisas Educacionais Anísio Teixeira (Inep) ; e (iv) renúncia de valores devido ao Certificado de Entidade Beneficente de Assiste¿ncia Social (Cebas) .
55.	Da análise realizada pela SecexEducação (peça 66) , foi verificado que não havia evidências sobre nenhum dos tópicos apresentados acima. No entanto, devido à importância e à materialidade desses temas, foi proposta e, posteriormente, acolhida pelo relator, a realização de diligência ao MEC para apresentação de documentos que comprovassem a afirmação do então representante do MEC.
56.	Segue abaixo a análise da documentação enviada pelo MEC.
VI.1. Possíveis favorecimentos na destinação dos recursos do ProUni às universidades Uniceuma e Unieuro
57.	Inicialmente, o MEC esclareceu que todo o processo de aferição das informações é realizado exclusivamente no âmbito da instituição participante do programa, à qual compete deferir ou indeferir a concessão da bolsa de estudo, observadas todas as regras do Prouni, inclusive o disposto no parágrafo único do art. 3º  da Lei nº 11.096, de 2005 (lei de criação do Prouni) , respondendo o beneficiário do programa pela veracidade e autenticidade das informações prestadas (peça 87, p. 2) .
58.	Informou que, em contrapartida, as instituições participantes usufruem da isenção de determinados tributos federais conforme o disposto no art. 8º da Lei nº 11.096, de 2005, não havendo repasses monetários ou financeiros no âmbito do Programa, nem às instituições, nem aos usufrutuários da bolsa de estudo (peça 87, p. 2) .
59.	Frisou que todos os procedimentos referentes ao Prouni são realizados exclusivamente por meio do Sisprouni mediante assinatura digital, de modo a conferir segurança e garantir a autenticidade e validade jurídica aos procedimentos realizados no referido sistema (peça 87, p. 2) .
60.	Complementou que a adesão ao Prouni dá-se por intermédio da mantenedora da instituição de educação superior privada, mediante a assinatura de Termo de Adesão, devendo ser efetuada, obrigatoriamente, com todas as suas IES mantidas, locais de oferta, cursos e turnos, observado o disposto no art. 5º da Lei nº 11.096, de 2005 (peça 87, p. 2) .
61.	Para efetuar sua adesão, as mantenedoras devem prestar todas as informações solicitadas no Sisprouni, bem como optar (i) pela modalidade de oferta de bolsas do Prouni de suas respectivas IES, entre as estabelecidas pela Lei nº 11.096, de 2005, no caso das IES com fins lucrativos e sem fins lucrativos não beneficentes e (ii) pela oferta de bolsas adicionais referidas no art. 8º do Decreto nº 5.493, de 2005, observado o disposto no art. 9º da Portaria Normativa MEC nº 18, de 6 de novembro de 2014 (peça 87, p. 3) .
62.	Relatou que as mantenedoras que tenham efetuado adesão ao Prouni devem emitir Termo Aditivo a cada processo seletivo do Programa, com o fim de atualização dos dados, parâmetros e condições estabelecidos no Termo de Adesão, observadas as normas que regulamentam o Programa, mediante a realização de todos os procedimentos especificados no Sisprouni, sob pena destas estarem sujeitas às penalidades previstas no art. 9º da Lei nº 11.096, de 2005 (peça 87, p. 3) .
63.	Concluiu que os procedimentos referentes à adesão/emissão de Termos Aditivos e aos processos seletivos do Prouni são realizados exclusivamente por meio do Sisprouni mediante assinatura digital, de modo a conferir segurança e garantir a autenticidade e validade jurídica aos procedimentos realizados no referido sistema (peça 87, p. 3) .
64.	Com relação ao número de bolsas obrigatórias a serem ofertadas, este tem base legal (art. 5º da Lei nº 11.096, de 2005) , sendo que no caso de mantenedoras de instituições que, por deliberação própria, desejem ofertar bolsas adicionais, deverão observar o disposto no art. 8º do Decreto nº 5.493, de 2005, observado o disposto no 9º da Portaria Normativa MEC nº 18, de 6 de novembro de 2014 (peça 87, p. 4) .
65.	Por fim, no que se refere os indícios de favorecimento de algumas instituições de educação no Prouni, a SESu/MEC informou que a análise ficou prejudicada, vez que não se encontram acostados ao processo documentos que informam tal hipótese (peça 87, p. 4) . 
66.	Da mesma forma, a Assessoria de Controle Interno informou que não possui outros documentos além dos já enviados na representação do MEC em agosto de 2019 (peça 79, p. 2) .
Análise
67.	Na representação encaminhada pelo MEC em agosto/2019, foram relatados pelo MEC indícios de direcionamento de recursos a parceiros selecionados pelo programa. Segundo as informações apresentadas, em um universo de mais de mil universidades particulares, apenas duas IES, Unieuro e Uniceuma, obtiveram cerca de 13% das vagas oferecidas pelo programa (peça 65, p. 5) .
68.	Para a situação relatada, o MEC não apresentou evidências concernentes à irregularidade denunciada. Porém, havia menção no ofício da SE/MEC (peça 5, p. 5-6) de que toda a documentação relativa a este tema poderia ser obtida na Assessoria Especial de Controle Interno (AECI) do MEC.
69.	No entanto, a mesma AECI, em resposta à diligência realizada por este Tribunal, informou que não possui documentos que tratem de irregularidades na execução do Prouni, contrapondo afirmação da apresentação institucional realizada pelo MEC em 14/2/2019 ao MJ, AGU e CGU.
70.	A SESu/MEC também informou que não tem conhecimento de qualquer tipo de irregularidade no âmbito do programa, bem como trouxe aos autos que os procedimentos do programa são realizados exclusivamente por meio do Sisprouni mediante assinatura digital, de modo a conferir segurança e garantir a autenticidade e validade jurídica aos procedimentos realizados no referido sistema, não havendo margens para favorecimento a algumas instituições educacionais.
71.	Ademais, outro ponto relatado pela SESu/MEC que afastaria os indícios de irregularidades, está relacionado ao fato de que não há repasses de recursos financeiros no âmbito do programa, mas sim isenção fiscal de alguns tributos às mantenedoras do programa. Assim não há que se falar em favorecimento em repasse de recursos para a Uniceuma e Unieuro.
72.	Caso os dados dispostos na apresentação do MEC sejam verídicos, o percentual de 13% do total das vagas oferecidas no Prouni serem oferecidos à Uniceuma e Unieuro pode ser explicado pelo porte das instituições educacionais privadas envolvidas, bem como pelas restrições legais impostas pelas regras do programa. 
73.	Dessa forma, frente às informações prestadas pela SESu/MEC e pela AECI/MEC, entende-se que não foram apresentadas evidências para a configuração da irregularidade aventada pelo então representante do MEC na execução do Prouni, sendo proposto o seu não acolhimento.
VI.2. Indícios de superfaturamento em contratos do MEC para serviços de Call Center
74.	O MEC apresentou dados relativos aos valores do Contrato 32/2014, celebrado com a empresa Call Tecnologia e Serviços Ltda., ao longo do período de execução, bem como aos valores executados anualmente (peça 90, p. 2) .
75.	Complementou que a gestão dos gastos direcionou a então administração do MEC ao melhor aproveitamento de suas atividades e controle de suas finanças, otimizando as contratações dos serviços de forma a melhorar os processos internos e os terceirizados, obtendo como resultado a excelência na prestação de serviços aos usuários, sejam eles internos e/ou externos (peça 90. p. 2) . 
76.	Destacou que, com a finalidade de economia aliada à automação dos serviços, o MEC realizou uma licitação de contact center no intuito de renovar a forma de prestação de serviço de Call Center, possibilitando o uso de recursos de última geração, além de ganhos de escala na respectiva redução dos custos (peça 90, p. 3) .
77.	A AECI/MEC também destacou que, ao contrário do que informou o representante do MEC na representação inicial (peça 1) , a Assessoria não possui documentação complementar que evidenciasse um superfaturamento do contrato celebrado entre o MEC e a empresa Call Tecnologia e Serviços Ltda. (peça 79, p. 2) 
Análise
78.	Na representação inicial do MEC, o representante não informou os dados do contrato (objeto, valores, vigência, etc.) , tampouco encaminhou documentação que comprovasse os indícios de superfaturamento na execução do instrumento (análise de custos, notas fiscais, por exemplo) . 
79.	Baseado na tabela disponível no arquivo da apresentação do MEC aos órgãos de governo (peça 65, p. 7) , devido à ausência de qualidade do material enviado, pôde-se apenas estimar que o contrato citado pelo órgão tenha sido contratado, na modalidade pregão, no valor inicial de aproximadamente R$ 110.000.000,00, chegando a um valor de cerca de R$ 411.000.000,00 ao final da vigência do contrato.
80.	Na posse de documentação enviada pelo MEC em resposta à diligência deste Tribunal, o MEC informou que o Contrato 32/2014 celebrado com a empresa Call Tecnologia e Serviços Ltda. foi celebrado em 2014 no valor de R$ 110.929.315,40 para a prestação de serviços de call center no presente exercício, tendo sido prorrogado até o exercício de 2019. 
81.	Conforme os dados apresentados pelo MEC, o referido contrato sofreu diversas supressões e repactuações ao longo do período de execução, sendo que no último ano de vigência do contrato o valor de execução apurado foi de R$ 43.421.666,28.
82.	Da documentação apresentada, conclui-se que não houve aditamento dos valores contratuais conforme alegado pelo representante, uma vez que o valor contratual celebrado inicialmente era referente à prestação de serviços de call center para apenas o exercício corrente. Como o contrato foi prorrogado até o exercício de 2019, o gasto total do contrato foi de R$ 317.458.511,39 ao final da sua vigência. 
83.	Ressalta-se que também foi verificado que a execução contratual sempre foi inferior ao valor contratual pactuado anualmente quando da prorrogação do contrato.
84.	Considerando que, baseado na documentação apresentada pelo MEC, não há aparente superfaturamento e violação das regras previstas na Lei 8.666/1993 relativas ao aditamento no valor dos contratos, entende-se que as alegações do então representante do MEC não merecem ser acolhidas.
85.	Para corroborar com este entendimento, informa-se que a AECI/MEC não dispõe de qualquer documentação que evidencie o superfaturamento no Contrato 32/2014, ao contrário do que foi informado na representação inicial (peça 1) .
VI.3. Indícios de irregularidades na licitação para a contratação de serviços de gráfica no âmbito do Inep
86.	O Inep informou que, conforme já citado em instrução anterior desta unidade técnica (peça 66) , o Pregão 01/2019, que trata da contratação de serviços de gráfica no âmbito do Inep, foi objeto de representação nos autos do processo TC Processo 012.948/2019-5 para apurar possíveis irregularidades no processo de licitação (peça 93, p. 1) .
87.	Da referida representação resultou oitiva do TCU ao Inep, cuja análise ensejou a  proposta de reconhecimento da representação, para no mérito, considerá-la improcedente (peça 95) , a qual foi acolhida pela 2ª Câmara deste Tribunal por meio do Acórdão 7845/2019-TCU-Segunda Câmara, Ministro Augusto Nardes (peça 96) . 
88.	Complementou que existe também o TC Processo 006.112/2019-6, originado de representação da Secretaria de Controle Externo de Aquisições Logísticas - Selog, conforme Instrução Inicial de denúncia sem pedido de cautelar (peça 97) , o qual também tratou de possíveis irregularidades no Pregão 1/2019 e resultou no Acórdão 1321/2020-TCU-Plenário, Ministro Benjamin Zymler (peça 93, p. 2) .
89.	Ressaltou que o referido acórdão está com os itens 9.1, 9.2, 9.3 e 9.3.1 (e subitens) atualmente suspensos pelo Despacho do Min. Relator em face do Pedido de Reexame - Valid S.A. (peça 93, p. 2) .
90.	Já a AECI/MEC, em resposta à diligência deste Tribunal, informou que não possui documentação com evidências que comprovassem os indícios de direcionamento do Edital 1/2019-Inep para a impressão de provas de âmbito nacional (peça 79, p. 2) .
Análise
91.	Com relação aos esclarecimentos e às documentações trazidos pelo Inep, destaca-se que a situação do TC Processo 012.948/2019-5 já havia sido relatada em instrução anterior desta unidade técnica (peça 66) . Trata-se de processo de representação em que a empresa Valid S.A. apontou a existência de possíveis irregularidades no âmbito do Pregão 1/2019-Inep, mesmo objeto abordado pelo representante nestes autos. 
92.	A Selog sugeriu conhecer da representação para, no mérito, considerá-la improcedente. A análise foi acolhida pelo Pleno deste Tribunal, conforme deliberação do Acórdão 7845/2019-TCU-Segunda Câmara, Ministro Augusto Nardes.
93.	Por outro lado, no TC Processo 006.112/2019-6, a representação teve origem nos novos elementos apresentados pelo Diretor de Relações com o Mercado da Abigraf Nacional, Carlos Jacomine, em 14/12/2018, no âmbito do processo Processo 017.549/2016-7, que tratou de irregularidades no Pregão Eletrônico 6/2016, conduzido pelo Inep, para contratar serviços de produção gráfica, em condições especiais de segurança e sigilo, dos cadernos de provas e instrumentos de aplicação destinados à realização do Enem. 
94.	Segundo a Selog, o impetrante denunciou possível direcionamento dos certames realizados pelo Inep em favorecimento à empresa RR Donnelly e mencionou suspeita de conflitos de interesse na atuação da pessoa do Sr. Fernando Bebiano nas licitações daquela autarquia em relação à prestação de serviços à empresa suspeita do favorecimento a que alude (peça 7 - instrução inicial -TC Processo 006.112/2019-6) 
95.	Uma vez que os documentos apresentados pelo impetrante reforçaram os questionamentos em relação ao Pregão Eletrônico 1/2019 conduzido pelo Inep, a Relatora do processo, Ministra Ana Arraes, considerando importante aprofundar as questões denunciadas em vista do volume de recursos envolvidos e dos riscos de direcionamento apontados, determinou à Selog a autuação de representação para avaliar o andamento do referido pregão eletrônico.
96.	As apurações da Selog indicaram falhas nos critérios restritivos dispostos no Pregão 1/2019-Inep, propondo que o órgão limitasse a execução do contrato decorrente do pregão aos serviços inadiáveis e apenas durante o período necessário à realização de novos certames destinados à sua substituição. Essa proposta foi acolhida por este Tribunal, no âmbito do Acórdão 1321/2020-TCU-Plenário, Ministro Benjamin Zymler, prolatado na sessão telepresencial de 27/5/2020, a qual transcrevemos abaixo:
9.1. conhecer da presente representação, uma vez satisfeitos os requisitos de admissibilidade previstos nos arts. 235 e 237, inciso VI, do RITCU c/c o art. 113, § 1º, da Lei 8.666/1993 e o art. 103, § 1º, da Resolução TCU 259/2014; 
9.2. quanto ao mérito, considerá-la procedente; 
9.3. determinar ao Instituto Nacional de Pesquisas Educacionais Anísio Teixeira (Inep) , com fundamento no art. 250, inciso II, do RITCU, que adote providências quanto aos itens abaixo, e informe a este Tribunal, no prazo de 60 (sessenta) dias, os encaminhamentos realizados: 
9.3.1. limite a execução do contrato decorrente do Pregão Eletrônico 1/2019 aos serviços inadiáveis e apenas durante o período necessário à realização de novos certames destinados à sua substituição, em razão das seguintes irregularidades identificadas nesta representação: 
9.3.1.1. exigência, como critério de habilitação, de patrimônio líquido de 5% do valor estimado da contratação, sem a realização de estudo de mercado com vistas a verificar o seu potencial restritivo, em afronta ao disposto no inciso I do § 1º do art. 3º da Lei 8.666/1993; 
9.3.1.2. ausência de estudos preliminares que embasassem os quantitativos de provas e documentos impressos que deveriam ser comprovados para fins de qualificação técnica, em possível afronta ao inciso XXI do art. 37 da Constituição Federal; 
9.3.1.3. exigência de unidade de contingência própria, possivelmente incompatível com a realidade do mercado, sem a suficiente e adequada avaliação de riscos que corroborasse a exigência frente ao custo do controle, e em afronta ao previsto no § 6º do art. 30 da Lei 8.666/1993; 
9.3.1.4. ausência de parcelamento do objeto, em afronta ao § 1º do art. 23 da Lei 8.666/1993 e à Súmula 247 do TCU; 
9.3.1.5. imprecisão quanto aos exames/provas abrangidos pela contratação, em infringência ao inciso I do art. 40 da Lei 8.666/1993; 
9.3.2. realize novos procedimentos licitatórios voltados à contratação de serviços de produção gráfica destinados à realização dos seus exames, avaliações e pré-testes, adotando as medidas necessárias à correção das irregularidades relacionadas no subitem anterior; (...) 
97.	Em 22/6/2020, a empresa Valid S.A impetrou recurso junto à Secretaria de Recursos deste Tribunal (Serur) , solicitando Pedido de Reexame dos dispositivos 9.1, 9.2. e 9.3.1 do supracitado acórdão, o qual foi conhecido pela unidade técnica (peça 110 - TC Processo 006.112/2019-6) .
98.	Ressalta-se que o recurso está em fase de análise pela Serur, estando os dispositivos 9.1, 9.2 e 9.3.1 do Acórdão 1321/2020-TCU-Plenário suspensos até decisão de mérito do Pleno deste Tribunal, corroborando com informado pelo Inep nas suas alegações.
99.	Do exposto acima, considerando que os indícios de irregularidades no âmbito do Edital 1/2019-Inep estão sendo exaustivamente avaliados neste Tribunal (TC Processo 012.948/2019-5 e TC Processo 006.112/2019-6) , e que não há documentação complementar na AECI/MEC que evidencie um direcionamento do Pregão 1/2019-Inep, em desacordo com o alegado pelo representante (peça 1) , deixa-se de propor medidas corretivas ao MEC e ao Inep relativamente a este assunto.
VI.4. Renúncia de valores devido ao Certificado de Entidade Beneficente de Assistência Social (Cebas) 
100.	A Secretaria de Regulação da Educação Superior (Seres/MEC) informou que a Coordenação-Geral de Certificação de Entidades de Beneficentes de Assistência Social - CGCEBAS, em atenção ao Acórdão 822/2018-TCU-Plenário, Ministro José Mucio Monteiro, presta informações quadrimestralmente à Secretaria de Macroavaliação Governamental - Semag, órgão vinculado ao Tribunal de Contas da União - TCU (peça 84, p. 11) .
101.	Conforme a Seres/MEC, o referido Acórdão determinou à CGCEBAS informações acerca do desenvolvimento e da implementação do Sistema de Certificação das Entidades Beneficentes de Assistência Social (SisCebas) , dos resultados consolidados da entrega dos Relatórios Anuais de Monitoramento, bem como das medidas adotadas em havendo casos de entidades inadimplentes ou que tenham apresentado relatório sem as informações exigidas, além da instauração de processos de supervisão para as entidades identificadas pelo Tribunal com indícios de irregularidade (peça 84, p. 11) . 
102.	Esclareceu que a CGCEBAS vem apresentando as informações atualizadas e contextualizadas ao TCU, sendo que a última se deu por intermédio da Informação nº 2/2020/CGCEBAS/DPR/SERES/SERES-MEC, a qual foi encaminhada em 08/04/2020.
103.	No que diz respeito ao item 9.1.5 das determinações do referido Acórdão, Instauração de Supervisão do Cebas nas entidades identificadas pelo TCU com possíveis indícios de irregularidade, a Seres/MEC informou que a CGCEBAS procedeu com a instauração em todas as entidades apresentadas e inclusive já obteve conclusão de análise com respectiva publicação de ato, respeitando em toda ordem, o princípio do devido processo legal.
104.	Concluiu que a CGCEBAS vem tratando minuciosamente as Supervisões do CEBAS, buscando atender as determinações do TCU, bem como zelando pelo cumprimento da decisão proferida nos autos da ADI nº 4480/DF e demais observações pautadas na Informação nº 2/2020 supramencionada.
Análise
105.	Sobre o assunto, ressalta-se que a fiscalização realizada pela Semag no âmbito do TC Processo 023.387/2017-3 já foi abordada em instrução anterior desta unidade técnica (peça 66) .
106.	De fato, a Seres/MEC apresentou atualização das informações do processo, informando que prestou informações decorrentes do item 9.1.5 do Acórdão 822/2018-TCU-Plenário, Ministro José Mucio Monteiro, conforme verificado à peça 192 do TC Processo 023.387/2017-3.
107.	A documentação apresentada pela CGCEBAS será analisada pela Semag no âmbito do processo, não cabendo interferência desta unidade técnica acerca do mérito da questão.
108.	Desta forma, considerando que indícios de irregularidades na Cebas já estão sendo apurados pela Semag, bem como a Seres/MEC informou não haver documentação complementar que evidenciasse os indícios de irregularidades relatados pelo representante (peça 1) , deixa-se de propor medidas saneadoras para o item em análise.
CONCLUSÃO
109.	A instrução analisou a documentação de resposta de diligência ao MEC que incluiu informações atualizadas do andamento de todas as apurações em curso naquele Ministério que versassem sobre a relação dos indícios de irregularidades trazidas ao conhecimento deste Tribunal em agosto/2019 (peça 1) , com destaque para as informações solicitadas pela unidade técnica após primeira análise, conforme solicitado em Despacho de 8/6/2020 pelo Ministro Augusto Nardes (peça 69) .
110.	Quanto às informações solicitadas pela unidade técnica em instrução anterior (peça 66) , foi verificado que o MEC apresentou os esclarecimentos necessários para elidir os indícios de irregularidades relatados pelo então representante do MEC em agosto/2019 (i. irregularidades na execução do Pronatec; ii. possíveis favorecimentos na destinação dos recursos do Prouni às universidades Uniceuma e Unieuro; e iii. indícios de superfaturamento em contratos do MEC para serviços de Call Center) .
111.	O MEC apresentou documentação dos relatórios de execução do Bolsa-Formação do Pronatec do Senai e Senac, os quais demonstraram não haver homologação de novas vagas para o exercício de 2019, bem como débitos do Ministério com os órgãos no valor de R$ 75.000.000,00, em desacordo com o informado pelo então representante do MEC na sua representação.
112.	Quanto aos indícios de favorecimento de instituições privadas no repasse de recursos no Prouni, o MEC esclareceu que o Prouni não envolve repasses de recursos às instituições educacionais participantes e que os procedimentos do programa são realizados exclusivamente por meio do Sisprouni mediante assinatura digital, de modo a conferir segurança e garantir a autenticidade e validade jurídica aos procedimentos realizados no referido sistema, não havendo margens para favorecimento a algumas instituições educacionais.
113.	Ademais, a SESu/MEC e a AECI/MEC informaram que não têm conhecimento de qualquer tipo de irregularidade no âmbito do programa, não possuindo documentação complementar que evidencie os indícios de irregularidade no Prouni, em desacordo com o que afirmou o então representante do MEC na representação inicial (peça 1) .
114.	Com relação aos indícios de superfaturamento no contrato do MEC para serviços de Call Center, foi apurado que o órgão celebrou contrato em 2014 no valor de R$ 110.929.315,40, tendo sido este prorrogado até o exercício 2019.
115.	Considerando que este valor era referente apenas ao exercício de 2014, e que houve a prorrogação da vigência até o exercício de 2019, o valor total gasto na vigência do Contrato 32/2014 foi de cerca de R$ 317.000.000,00.
116.	Dessa forma, foi verificado que o valor do contrato não foi aditado apenas no que se refere ao valor, segundo indícios apurados em instrução anterior da área técnica, não havendo ilegalidade no que tange aos dispositivos da lei 8.666/1993 que tratam das regras de aditamento de prazo e valor contratual.
117.	Finalmente, no que se refere aos outros itens da representação enviada pelo MEC em agosto/2019, o órgão apresentou atualização das informações referentes aos indícios de irregularidades relatados no documento.
118.	Em todos os casos, o MEC e a AEC/MEC informaram que não existe documentação complementar àquela enviada pelo órgão em 2019 e forneceram informações sobre cada item destacado na representação, relatando, em muitos casos, desconhecer os indícios de irregularidades nos itens apontados na representação inicial.
PROPOSTA DE ENCAMINHAMENTO
119.	Ante todo o exposto, submetem-se os autos à consideração superior, propondo:
	a) conhecer da presente representação, satisfeitos os requisitos de admissibilidade previstos nos arts. 235 e 237, inciso III e parágrafo único do Regimento Interno/TCU e no art. 103, § 1º, da Resolução - TCU 259/2014, para, no mérito, considerá-la improcedente;
	b) encaminhar ao Ministério da Educação (MEC) , cópia da deliberação adotada, orientando-o, caso deseje, a obter o inteiro teor do acórdão, incluindo o relatório e o voto, no endereço eletrônico www.tcu.gov.br/acordaos; e
	c) arquivar o presente processo, nos termos do art. 169, inciso V, do Regimento Interno/TCU."

não há.

Não atuou.

REPRESENTAÇÃO. MINISTÉRIO DA EDUCAÇÃO. INDÍCIOS DE IRREGULARIDADES. ACORDOS DE GRATUIDADE E BOLSA-FORMAÇÃO DO PRONATEC. ATUAÇÃO IRREGULAR DE UNIVERSIDADES E FACULDADES. RELAÇÕES ENTRE A ASSOCIAÇÃO BRASILEIRA DE MANTENEDORAS DE ENSINO SUPERIOR (ABMES) E O MINISTÉRIO DA EDUCAÇÃO (MEC). ABERTURA IRREGULAR DE UM CURSO DE MEDICINA PELO CENTRO UNIVERSITÁRIO FG - UNIFG. INCÊNDIO NO MUSEU NACIONAL. ARQUIVO DA APRESENTAÇÃO REALIZADA EM 14/2/2019 AO MJ, AGU E CGU. IRREGULARIDADES JÁ APURADAS OU EM APURAÇÃO PELAS INSTÂNCIAS COMPETENTES. PROCEDÊNCIA PARCIAL.

REPRESENTAÇÃO (REPR)

Secretaria de Controle Externo da Educação, da Cultura e do Desporto (SecexEduc).

Trata-se de representação formulada pelo então Ministro da Educação, Abraham Weintraub, afeta a indícios de irregularidades praticadas no âmbito do Ministério da Educação, conforme Nota Informativa nº 01/2019/RESTRITA/AECI/GM/GMMEC (SEInº 1602740) , para ciência e eventual apuração.
2.	O material encaminhado pelo referido ex-Ministro contém informações sobre os seguintes temas:
a) Programa Nacional de Acesso ao Ensino Técnico e Emprego (Pronatec) ;
b) Documentação elaborada nos trabalhos da CPI da Assembleia Legislativa do Estado de Pernambuco (Alepe) , que investigou a atuação irregular de universidades e faculdades;
c) Relações entre a Associação Brasileira de Mantenedoras de Ensino Superior (Abmes) e o Ministério da Educação (MEC) ;
d) Abertura irregular de um Curso de Medicina pelo Centro Universitário FG - UNIFG, no município de Guanambi/MG, em desacordo com os regramentos da Secretaria de Regulação e Supervisão da Educação Superior (Seres/MEC) ;
e) Informações relativas ao incêndio no Museu Nacional; 
f) Arquivo da apresentação realizada em 14/2/2019 ao MJ, à AGU e à CGU, onde foram apresentados os indícios de irregularidades envolvendo os seguintes temas:
f.1) Possíveis favorecimentos na destinação dos recursos do Programa Universidade para Todos (Prouni) às universidades Uniceuma e Unieuro;
f.2) indícios de superfaturamento em contratos do MEC para serviços de Call Center;
f.3) indícios de irregularidades na licitação para a contratação de serviços de gráfica no âmbito do Instituto Nacional de Estudos e Pesquisas Educacionais Anísio Teixeira (Inep) ;
f.4) Possíveis irregularidades relacionadas ao Pronatec; e
f.5) renúncia de valores devido ao Certificado de Entidade Beneficente de Assiste¿ncia Social (Cebas) . 
3.	Em sua análise inicial (peças 66 a 68) , a Secretaria de Controle Externo deste Tribunal (SecexEducação) propôs que, "apesar da relevância dos temas tratados, não foram apontados indícios de irregularidades em algumas das matérias elencadas, constando apenas breve menção acerca do suposto ilícito", razão pela qual sugeriu:
	a) conhecer da presente representação, satisfeitos os requisitos de admissibilidade previstos nos arts. 235 e 237, inciso III e parágrafo único do Regimento Interno/TCU e no art. 103, § 1º, da Resolução - TCU 259/2014.
	b) realizar diligência, com fundamento no art. 157 do RI/TCU, à Secretaria-Executiva do Ministério da Educação (SE/MEC) , para que, no prazo de 30 dias, fossem encaminhados os seguintes documentos/informações:
	b.1) extratos de horas/aluno produzidos pelo Senai e Senac, no âmbito da Bolsa-Formação do Pronatec, no exercício de 2019, evidenciando a execução sobressalente de vagas não homologadas pela Setec/MEC, gerando um pagamento não aprovado pelo órgão de cerca de R$ 75.000.000,00, em desacordo com o previsto no art. 22 da Portaria 817/2015;
	b.2) documentação acerca de apurações conduzidas acerca de um eventual favorecimento na destinação dos recursos do ProUni às universidades Uniceuma e Unieuro, como informado pelo MEC, em 14/2/2019, em apresentação do órgão a integrantes do Ministério da Justiça (MJ) , da Advocacia Geral da União AGU e da Controladoria-Geral da União (CGU) ; e
	b.3) documentação relativa aos indícios de superfaturamento em contrato do MEC com a empresa Call Tecnologia e Serviços Ltda. para serviços de call center.
4.	Entendi apropriado complementar a mencionada proposta, por meio do Despacho de 8/6/2020 (peça 69) , solicitando que a diligência ao MEC incluísse solicitação de informações atualizadas do andamento de todas as apurações em curso naquele Ministério que versem sobre a relação das irregularidades trazidas ao conhecimento deste Tribunal, com destaque para as informações solicitadas pela unidade técnica.
5.	Em resposta à diligência (peças 70 a 72) , por meio do Ofício 137/2020/TCU/AECI/GM/GM-MEC, o MEC encaminhou documentação a este Tribunal, apresentando detalhes do andamento de todas as irregularidades inicialmente trazidas nesta representação, com destaque para a solicitação realizada pela SecexEducação à peça 66 deste processo (peças 79 a 100 e 102) . 
6.	Após análise da aludida documentação, a unidade técnica concluiu, conforme relatório precedente, que o MEC apresentou os esclarecimentos necessários para elidir os indícios de irregularidades relatados pelo então representante do referido Ministério em agosto/2019.
7.	Manifesto minha anuência ao posicionamento da SecexEducação, cujos argumentos incorporo às minhas razões de decidir, sem prejuízo das considerações a seguir.
8.	Ratifico o conhecimento da presente representação, uma vez preenchidos os requisitos de admissibilidade constantes nos arts. 235 e 237, inciso III, e parágrafo único, do Regimento Interno do TCU, haja vista a matéria ser de competência do Tribunal, referir-se a responsável sujeito a sua jurisdição, conter nome legível, qualificação e endereço do representante, bem como encontrar-se acompanhada de suficientes indícios concernentes à irregularidade ou ilegalidade.
9.	De início, entendo importante esclarecer, nos termos do art. 8º da Lei 8.443/92, que não obstante a remessa de informações a este Tribunal que reportem possíveis irregularidades no âmbito do Ministério da Educação, cabe às autoridades administrativas daquela pasta, sob pena de responsabilidade solidária, adotarem providências com vistas à implementação dos devidos procedimentos administrativos, inclusive a instauração de tomada de contas especial para apuração dos fatos, identificação dos responsáveis e quantificação do dano, sempre que houver a omissão no dever de prestar contas, a não comprovação da aplicação dos recursos repassados pela União, a ocorrência de desfalque ou desvio de dinheiros, bens ou valores públicos, ou, ainda, a prática de qualquer ato ilegal, ilegítimo ou antieconômico de que resulte dano ao Erário.
9.	Passo, então, a análise das irregularidades reportadas.
10.	Quanto aos indícios de irregularidades no programa Bolsa-Formação do Pronatec, no arquivo digital da apresentação realizada ao MJ, à AGU e à CGU, representantes do MEC informaram que, apenas no ano de 2019, o valor devido pelo órgão ao Senai e Senac seria de mais R$ 75.000.000,00, decorrente da criação sobressalente de vagas não pactuadas, desrespeitando o previsto no art. 22 da Portaria MEC 817/2015 (peça 65, p. 11) .
11.	Entretanto, a Secretaria de Educação Profissional e Tecnológica (Setec/MEC) informou que por meio de consulta ao Sistec, na data de 26/6/2020, foi possível verificar, nas respectivas colunas "M", "Data prevista de término", que as últimas turmas ofertadas tanto pelo Senai quanto pelo Senac no âmbito da Bolsa Formação foram finalizadas no ano de 2018, ou seja, não houve produção/execução de horas-aluno pelas referidas entidades, no mencionado programa no exercício de 2019 (peça 81, p. 3) .
20.	Dessa forma, considerando que não há qualquer evidência de que exista um débito do MEC com o Senai e o Senac de mais R$ 75.000.000,00, apenas em 2019, decorrente da criação sobressalente de vagas não pactuadas, afastam-se os indícios de irregularidades manifestados inicialmente na representação enviada a este Tribunal.
21.	No que tange ao Acordo de Gratuidade, o representante argumentou que este acordo firmado entre MEC e o sistema S, principalmente, Senai e Sesi, em vigor desde 2011, tem trazido implicações negativas oriundas da criação de vagas além do pactuado no Pronatec, gerando supostos débitos do MEC com os órgãos do sistema S (peça 5, p. 3) .
26.	Contudo, conforme observa a unidade técnica, não haveria a "possibilidade da ocorrência de débitos do MEC com o Senai e com o Senac, uma vez que para a operacionalização do Acordo de Gratuidade não há dispêndio de recursos orçamentários para sua execução, sendo os recursos utilizados provenientes das contribuições compulsórias arrecadadas pela Receita Federal do Brasil (RFB) que repassa os recursos às entidades integrantes do Acordo (Senai e Senac) ". Acrescente-se que não compete à Setec/MEC, mas sim às entidades do SNA, a definição das vagas gratuitas a serem ofertadas, em razão do previsto no Protocolo de Compromisso da Gratuidade. Dessa forma, a colocação do representante acerca de supostos débitos no MEC não merece prosperar.
27.	Quanto às irregularidades identificadas pela CPI da Assembleia Legislativa do Estado de Pernambuco (Alepe) , que investigou a atuação irregular de universidades e faculdades, o representante apresentou cinco relatórios contendo informações sobre os trabalhos realizados pelo Grupo de Trabalho instituído pelo MEC, com o intuito de apurar irregularidades na oferta de cursos superiores, bem como a emissão irregular de diplomas (peça 46 a 55) .
28.	No âmbito do esquema investigado pela CPI/Alepe, as instituições de ensino superior credenciadas pelo MEC atuavam em parceria com entidades não credenciadas no sistema federal de ensino, as quais ofertavam cursos livres sob a denominação "cursos de extensão", com acesso à graduação (peça 46, p. 7) . 
29.	O Relatório da CPI indicou a existência de uma organização formada por instituições de educação superior credenciadas pelo MEC para oferta de educação superior e seus gestores, diversas entidades não credenciadas e empresas administradas pelas mantenedoras de algumas das IES credenciadas (peça 46, p. 7) .
30.	Os referidos cursos caracterizam-se por organização curricular semelhante ou idêntica à de um curso de graduação ofertado regularmente por IES credenciadas para tal, o que lhes dava a aparência de "regulares" para os ingressantes que desconheciam a legislação educacional (peça 46, p. 8) . 
31.	Após o término do curso, os estudos realizados destinavam-se ao aproveitamento integral, pelas IES credenciadas partícipes do esquema, como se fossem disciplinas de cursos regulares de graduação, sendo os alunos matriculados apenas para realizar os estágios e o Trabalho de Conclusão de Curso (TCC) . Na sequência, os cursos de "extensão" eram "convertidos" em cursos de graduação e os diplomas eram registrados por uma universidade integrante do mencionado esquema, que facilitasse o registro sem fazer análise adequada das informações, no caso em tela, a Universidade Iguaçu (UNIG) tendo em vista a necessidade de se atribuir validade nacional a tais títulos, nos termos do art. 48 da Lei 9.394, de 1996 (peça 46, p. 8) . 
32.	Conforme verificado pela Seres/MEC, irregularidades relatadas pela CPI/Alepe não eram adstritas ao estado de Pernambuco, mas se espalharam por vários estados do país, indicando uma rede de atuação de IES e não IES na oferta irregular de educação superior.
33.	Dando seguimento às ações de supervisão impulsionadas pela CPI/Alepe, a Seres/MEC emitiu o Despacho Seres 135, de 16/6/2017, que impôs medidas cautelares em desfavor de 27 IES citadas no Relatório da CPI, com base nos fundamentos expressos na Nota Técnica 75/2017/CGSO-TÉCNICOS/DISUP/SERES. O referido Despacho determinou, entre outras medidas, o sobrestamento de processos regulatórios protocolados no sistema e-MEC, cessação de oferta de cursos de extensão nos moldes do esquema investigado, abstenção de realização de aproveitamento irregular de estudos, bem como de realização de atividades caracterizadas como terceirização de oferta de cursos superiores (peça 46, p. 14) .
34.	Nesse contexto, compete ao TCU avaliar a atuação da Seres/MEC nas suas atividades fim, ou seja, de ser responsável pela regulação e supervisão de IES, públicas e privadas, pertencentes ao Sistema Federal de Educação Superior e cursos superiores de graduação do tipo bacharelado, licenciatura e tecnológico, e de pós-graduação lato sensu, todos na modalidade presencial ou a distância.
35.	Baseado nas documentações que foram apresentadas pelo próprio representante, foi possível verificar que, após tomar conhecimento do Relatório da CPI/Alepe, a Seres/MEC implementou conjunto de medidas administrativas que resultaram em cautelares a 27 IES citadas no Relatório da CPI/Alepe, na instauração de processos administrativos sancionadores e em processos administrativos saneadores. 
36.	Ademais, a instauração de GT demonstra também que a Seres/MEC se preocupou em apurar com mais profundidade as irregularidades inicialmente identificadas na CPI/Alepe, além de propor medidas para aperfeiçoar e fortalecer as ações regulatórias da unidade, sugerir novas formas de comunicação mais ágeis entre MEC e o Ministério Público Federal e buscar melhoramentos nos seus sistemas (e-MEC) , com o objetivo de dificultar a ocorrência de novas fraudes.
37.	Das constatações dos cinco relatórios do GT, verifica-se que a Seres/MEC não só corroborou o que a CPI da Alepe apurou, mas também comprovou que o esquema de oferta irregular de cursos de ensino superior e emissão irregular de diplomas dos respectivos cursos envolveu um número de instituições muito maior do que se pensava no início das investigações. 
38.	Acertadamente, considerando que há várias condutas identificadas ao longo do texto dos relatórios que constituem indício de crimes, foi verificado que o GT já propôs o encaminhamento desses relatórios ao Ministério Público, não havendo a necessidade de proposta de encaminhamento deste Tribunal com este intuito. 
39.	Destaco que este Tribunal realizou trabalho de auditoria na Seres/MEC, em 2017, com o objetivo de fiscalizar a autorização, funcionamento e avaliação dos cursos de graduação pelo MEC (TC Processo 010.471/2017-0) .
40.	Entre os achados de auditoria relatados, constata-se que as irregularidades afetas ao registro irregular de diplomas pelas IES verificado no âmbito da CPI/Alepe e de posterior apuração pela Seres/MEC já foi objeto de análise por este Tribunal.
41.	Na oportunidade, frente às falhas de controle identificadas nos registros de diplomas pelas IES, mediante o Acórdão 1175/2018-TCU-Plenário, Ministra Ana Arraes, foi determinado à Seres/MEC que:
 (i) elaborasse plano de ação para que implementasse cadastro nacional de concluintes, ou medida equivalente que propiciasse um maior controle social ao mesmo tempo que permitisse procedimentos básicos de monitoramento por parte da equipe da Seres/MEC;
 (ii) apresentasse anexo contendo a relação de todas as instituições envolvidas no registro irregular de diplomas identificadas nas investigações realizadas pela Seres/MEC; e 
 (iii) informasse, para cada universidade: a relação das IES que registraram diplomas nos últimos 5 anos; a quantidade de diplomas registrados anualmente por IES; o tempo médio transcorrido entre a solicitação do registro e o registro efetivo; o total de registros não efetivados por problemas na documentação e a respectiva IES.
42.	Essas propostas estão em monitoramento pela SecexEducação, no âmbito do TC Processo 015.352/2019-6. Considerando que o referido processo de monitoramento aborda a mesma temática deste item da representação, e que o MEC tem atuado de maneira tempestiva na condução dos trabalhos do GT, por economia processual, não há que se propor novas medidas corretivas.
43.	Em relação ao terceiro ponto da representação, afeto às relações entre a Associação Brasileira de Mantenedoras de Ensino Superior (Abmes) e o Ministério da Educação (MEC) , o próprio MEC informou que a possível ilegalidade ocorreu em gestão anterior, sendo que houve ao menos duas trocas de dirigentes da data apresentada da denúncia até o momento da presente resposta à diligência (peça 84, p. 10) .
44.	A Abmes representa entidades mantenedoras de educação superior particular em todo o território nacional com o objetivo de engajá-las nas mais diversas instâncias e de atuar na consolidação efetiva de seus pares.
45.	Conforme instrução da unidade técnica (peças 66 e 103) , os elementos juntados pelo representante não permitem concluir "haver indícios para a imputação de qualquer tipo de responsabilidade aos agentes do MEC e da Abmes por não ter sido apresentada documentação que comprovasse a conduta irregular dos agentes".
46.	Tendo em vista que o MEC não apresentou evidências de indícios de relações espúrias entre o órgão e a Abmes, deixo de acolher as alegações do representante. 
47.	Quanto à quarta questão suscitada pelo representante, a abertura irregular de um Curso de Medicina pelo Centro Universitário FG - Unifg, no município de Guanambi/MG, em desacordo com os regramentos da Seres/MEC, o representante apresentou documentação acerca da abertura do mencionado curso supostamente em condições irregulares (peças 58 a 64) . 
48.	Em sua instrução inicial (peça 66) , a SecexEducação resume a questão nos seguintes termos:
129.	Em 2/3/2010, o Centro de Educação Superior de Guanambi Ltda. (Cesg) solicitou ao MEC a autorização para ofertar o curso de medicina, porém, após avaliação in loco (peça 61, p. 16-21) , foi verificado que a Unifg teria deixado de atender a um requisito legal - 4.1. Coerência dos conteúdos curriculares com as Diretrizes Curriculares Nacionais - DCN. Além disso, a entidade obteve Parecer do Conselho Nacional de Saúde desfavorável à autorização do curso de Medicina (peça 61, p. 23-25) .
130.	Baseado nesses fatos, a Seres/MEC indeferiu o pedido de autorização do curso, conforme Portaria 133, de 20/3/2013 (peça 61, p. 26-27) . Ressalta-se que a Cesg não recorreu da decisão ao CNE.
131.	Em 8/7/2013, foi publicada a Medida Provisória 621, convertida posteriormente na Lei 12.871, de 22/10/2013, instituindo o Programa Mais Médicos, e em 23/10/2013, ou seja, sete meses após o indeferimento administrativo do pleito da Cesg, foi publicado no Diário Oficial da União (DOU) , primeiro Edital de Pré-seleção de municípios para implantação de curso de graduação em medicina por instituição de educação superior privada (Edital 3, de 22/10/2013) .
132.	Em 23/12/2014, foi publicado o Edital 6/2014 de chamada pública de mantenedoras de instituições de educação superior do sistema federal de ensino para seleção de propostas para autorização de funcionamento de cursos de medicina em municípios selecionados no âmbito do Edital 3, de 22/10/2013 (peça 61, p. 11) .
133.	Dessa forma, a Cesg estaria impedida de participar do certame, sendo sua proposta indeferida, nos termos das cláusulas 4.5 e 4.6 do referido edital: 
4.5. Não poderão, ainda, participar deste processo de seleção: 4.5.2 mantida que teve processo de credenciamento de Instituição de Educação Superior ou de autorização de curso de graduação em medicina indeferidos nos últimos dois anos, a contar da data de publicação do ato de indeferimento.
134.	Sentindo-se prejudicada, a Cesg impetrou a primeira Ação Judicial 0000745-60.2015.4.01.3307 ajuizada em 3/2/2015 perante a 1ª Vara Federal de Vitória da Conquista/BA (peça 58, p. 3-14) , embora a IES seja de Guanambi, possuindo lá Vara Federal, obtendo a antecipação da tutela em 6/2/2015 (peça 61, p. 31-35) . (...) 
136.	Da referida decisão liminar, a União interpôs Agravo de Instrumento, sem efetivo acometimento ao mérito da decisão, autuado sob o nº 0009592-78.2015.4.01.0000. (peça 61, p. 36-41 e peça 62, p. 1-4) em 5/3/2015 estando até o presente momento sem qualquer decisão.
137.	Dessa forma, o certame seguiu tramitando, tendo a Cesg oferecido proposta para oferta do curso de medicina nos termos do Edital 6/2014. Em 10/7/2015, foi realizada a divulgação da classificação das propostas (peça 62, p. 5-7) incluindo as três etapas de análise previstas no referido edital (habilitação da mantenedora; análise da experiência regulatória da mantida indicada e da mantenedora; e análise e classificação das propostas) , sendo a Cesg considerada desclassificada na admissibilidade e na habilitação da mantenedora, especialmente quanto à sua inabilitação por falta de capacidade econômica, em razão da prevalência da Nota Técnica 1103/2015 (peça 62, p. 8-18) , que estabeleceu um padrão decisório da Seres/MEC.
138.	Em 9/10/2015, os procedimentos decorrentes do edital 6/2014 foram suspensos por esse Tribunal até o Acórdão 1869/2016-TCU-Plenário, Ministra Ana Arraes, em 20/07/2016 (peça 62, p. 19-26) , quando foi decidido pela regularidade do certame, determinando seu prosseguimento. 
139.	Inconformada, em 23/10/2015, a Cesg ajuizou uma segunda ação, a de nº 0006694-65.2015.4.01.3307 (peça 62, p. 27-29) , também em Vitória da Conquista/BA, agora alegando que obteve do Inep/MEC o protocolo e-MEC 201001248, em 2/3/2010, iniciando assim a tramitação do pedido de autorização de oferta do curso de medicina, tendo cumprido todos os requisitos dispostos no art. 89 da Portaria Normativa 40/2007, do MEC, e obtido conceito favorável na avaliação in loco, ao final pleiteando antecipação dos efeitos da tutela específica de fazer, para emitir ato administrativo de autorização de abertura do curso de Medicina em favor do Cesg no Município de Guanambi.
140.	Foi concedida pelo mesmo Juiz da 1ª Vara Federal de Vitória da Conquista/BA, nova antecipação de tutela, em 3/11/2015 (peça 62, p. 30-41) , para determinar à União que emitisse ato administrativo de autorização de abertura do curso de Medicina em favor do autor no Município de Guanambi.
141.	A União apresentou o Agravo de Instrumento de nº 0068263-94.2015.4.01.0000, em face de tal decisão, mas novamente sem ataque efetivo ao mérito. Tendo sido então negado provimento (peça 62, p. 42-43 e peça 63, p. 1-28) , com posterior arquivamento do processo.
142.	Ressalte-se que os dois Processos Originários da 1ª Vara Federal da Vitória da Conquista/BA, já mencionados, permanecem até o presente momento sem a decisão de mérito.
143.	Desde então, o Cesg vem ofertando o curso de medicina sub judice no município de Guanambi/BA, com início das atividades em 17/11/2015, conforme informações do sistema e-MEC, sendo assim, impedida a instalação de outros cursos no município, devido ao seu pequeno porte (peça 64, p. 13) .
144.	Após o retorno da tramitação do processo de chamamento público do Programa Mais Médicos com a decisão final deste Tribunal, foi publicada no DOU de 27/9/2016, a Portaria 545, de 26/9/2016 (peça 63, p. 36-38) , com a homologação do resultado final do certame, no qual a Cesg não teve sua proposta classificada.
145.	Por conta deste fato, a Cesg ajuizou nova ação judicial (Ac¿a¿o 1000169-73.2017.4.01.3309) , na Vara Federal de Vitória da Conquista, na qual foi determinado que fosse a Sociedade Padra¿o de Educac¿a¿o Superior impedida de proceder a qualquer ato de implantac¿a¿o do Curso de Medicina em Guanambi, a despeito de ter sido classificada em 1º Lugar no Edital 6/2014. Esta decisa¿o tambe¿m foi confirmada pelo TRF (Agravo de Instrumento 1007871-06.2017.4.01.0000) (peça 62, p. 13) . 
146.	Ressalte-se que a medida liminar proferida pelo juízo da Vara de Federal de Vitória da Conquista em 2017 foi posteriormente suspensa em maio de 2018, em razão da decisão proferida nos autos do Agravo de Instrumento de nº 1002916-92.2018.4.01.0000 (peça 63, p. 12-14) , ajuizado pela União.
147.	A situac¿a¿o fática se apresenta da seguinte forma: o Cesg tem a seu favor decisa¿o judicial precária que lhe permitiu oferecer o curso de medicina da cidade de Guanambi/BA, portanto, o que vem sendo feito sub judice, e a Sociedade Padra¿o de Educac¿a¿o Superior, tem a seu favor decisa¿o determinando o prosseguimento do Edital 6/2014, no qual foi classificada em 1º Lugar.
148.	Sendo assim, o Curso de Graduação em Medicina ofertado pelas Faculdades Integradas Padrão - FIP Guanambi, mantidas pela Sociedade Padrão de Educação Superior Ltda., é o único que tem autorização do MEC para funcionamento no município de Guanambi/BA.
149.	Em exame aos fatos relatados, registra-se que o representante apresentou os fatos, porém, não esclareceu quais seriam as irregularidades existentes para a abertura do curso de Medicina pela Cesg-Unifg no município de Guanambi/BA.
150.	Pela leitura do relatório e das demais documentações enviadas (peças 58-64) , entende-se que o representante alegou que a Cesg está se utilizando de manobras judiciais para burlar o impedimento legal de sua participação no processo de chamamento público para oferta do curso de Medicina no município de Guanambi/BA.
151.	Dessa forma, o representante entende que seria necessário o acompanhamento efetivo dos processos judiciais mencionados, tendo em vista que existiram indícios de irregularidades na condução desses processos.
152.	Antes de mais nada, cabe esclarecer o posicionamento desse Tribunal acerca do imbróglio formado entre o MEC e o Cesg. Quando da sua decisão acerca dos procedimentos adotados pela Seres/MEC no âmbito do edital 6/2014, pela regularidade e prosseguimento do certame, nos termos do Acórdão 1869/2016-TCU-Plenário, Ministra Ana Arraes, esse Tribunal entendeu que as análises empreendidas pelo órgão para a definição da classificação das propostas, incluindo as três etapas de análise previstas no referido edital, estavam dentro dos critérios previstos pela legislação, culminando na revogação da cautelar anteriormente imposta suspendendo a tramitação do edital 6/2014 (TC Processo 022.106/2015-4) .
153.	Ou seja, pelo posicionamento do TCU, não há óbice na escolha do Curso de Graduação em Medicina ofertado pelas Faculdades Integradas Padrão - FIP Guanambi, mantidas pela Sociedade Padrão de Educação Superior Ltda., sendo esta instituição a única que tem autorização do MEC para funcionamento no município de Guanambi/BA.
154.	Porém, em que pese o posicionamento desse Tribunal, ressalta-se que o TCU é um órgão com competência administrativa, não competindo a ele ser revisor de decisões judiciais do Poder Judiciário. Para isso, existem os órgãos de segunda e terceira instâncias do Poder Judiciário e o Supremo Tribunal Federal.
155.	Assim, as decisões definitivas concernentes a uma controvérsia jurídica só podem ser julgadas pelo Poder Judiciário, visto que, fora dele não há jurisdição. Nessa linha, no caso concreto analisado, já houve decisão do TRF-1 de Agravo de Instrumento favorável à União de decisão que lhe desfavorecia proferida pela Vara Federal de Vitória da Conquista/BA. 
156.	Ademais, ressalta-se que não compete a esse Tribunal contestar as ações jurídicas impetradas pela Cesg com o intuito de garantir os seus direitos e garantias que entendam ter sido prejudicados. Salienta-se que o direito à jurisdição é uma prerrogativa subjetiva do cidadão e pessoa jurídica que se julgam lesados ou ameaçados, nas suas garantias ou direitos legitimamente protegidos.
49.	Dessa forma, o Curso de Graduação em Medicina ofertado pelas Faculdades Integradas Padrão - FIP Guanambi, mantidas pela Sociedade Padrão de Educação Superior Ltda., é o único que tem autorização do MEC para funcionamento no município de Guanambi/BA. 
50.	Por outro lado, a Cesg ainda tem autorização para funcionamento do curso de medicina, por meio de uma decisão liminar de 2015, mesmo precária, pendente de análise de mérito. Ressalta-se que a decisão do TRF-1, de maio de 2018, apenas suspendeu a decisão que impedia a Sociedade Padrão de Ensino Superior de implantar cursos de Medicina no município de Guanambi, no Estado da Bahia.
51.	Por esses motivos, não cabe ao TCU solucionar a disputa em âmbito do Poder Judiciário entre as mantenedoras e o MEC, razão pela qual também deixo de acolher este item da representação. 
52.	Quanto às informações relativas ao incêndio no Museu Nacional, o MEC registrou que não há evidência conhecida por parte da gestão atual acerca de conchavos em prejuízo do referido museu. A propósito, este Tribunal e o Ministério da Justiça já estão atuando na averiguação dos fatos do aludido incêndio.  	
53.	Este Tribunal, no âmbito do TC Processo 033.784/2018-3, realizou auditoria de conformidade nas instalações e processos afetos ao Museu Nacional (MN) e à Universidade Federal do Rio de Janeiro (UFRJ) , com o objetivo de apurar responsabilidades pelo incêndio ocorrido em 2/9/2018, o qual encontra-se em fase de análise das razões de justificativa dos responsáveis e das determinações realizadas aos órgãos. 
54.	Registro que na condução dos trabalhos de fiscalização, foi identificada a existência de perícias em andamento a cargo das autoridades competentes: Polícia Federal e Corpo de Bombeiros Militar do Estado do Rio de Janeiro - Cbmerj. Além disso, a 10ª. Vara Federal Criminal do Rio de Janeiro deferiu o compartilhamento de provas do Inquérito Policial - IPL 5022922-48.2018.4.02.5101/RJ com a equipe de auditoria.
55.	Desse modo, entendo oportuno comunicar ao representante que as medidas pertinentes já estão em andamento neste Tribunal. 
56.	Por fim, o então representante do MEC encaminhou arquivo de apresentação realizada às autoridades do Ministério da Justiça, da Advocacia-Geral da União e da Controladoria-Geral da União (peça 65) , apresentando indícios de irregularidades envolvendo os seguintes temas: 
 (i) possíveis favorecimentos na destinação dos recursos do Programa Universidade para Todos (Prouni) às universidades Uniceuma e Unieuro; 
 (ii) indícios de superfaturamento em contratos do MEC para serviços de Call Center; 
 (iii) indícios de irregularidades na licitação para a contratação de serviços de gráfica no âmbito do Instituto Nacional de Estudos e Pesquisas Educacionais Anísio Teixeira (Inep) ; e 
 (iv) renúncia de valores devido ao Certificado de Entidade Beneficente de Assiste¿ncia Social (Cebas) .
57.	Após análise realizada pela SecexEducação, à peça 66, foi realizada diligência ao Ministério da Educação para apresentação de documentos que comprovassem a afirmação do então representante do MEC.
58.	Quanto a possíveis favorecimentos na destinação dos recursos do ProUni às universidades Uniceuma e Unieuro, o MEC esclareceu que o processo de aferição das informações é realizado exclusivamente no âmbito da instituição participante do programa, à qual compete deferir ou indeferir a concessão da bolsa de estudo, observadas todas as regras do Prouni, inclusive o disposto no parágrafo único do art. 3º  da Lei nº 11.096, de 2005 (lei de criação do Prouni) , respondendo o beneficiário do programa pela veracidade e autenticidade das informações prestadas (peça 87, p. 2) .
59.	Informou que, em contrapartida, as instituições participantes usufruem da isenção de determinados tributos federais conforme o disposto no art. 8º da Lei nº 11.096, de 2005, não havendo repasses monetários ou financeiros no âmbito do Programa, nem às instituições, nem aos usufrutuários da bolsa de estudo (peça 87, p. 2) .
60.	Apesar de que, em um universo de mais de mil universidades particulares, apenas duas IES, Unieuro e Uniceuma, obtiveram cerca de 13% das vagas oferecidas pelo programa (peça 65, p. 5) , o MEC deixou de apresentar evidências concernentes à irregularidade denunciada. 
61.	Por sua vez, a SESu/MEC informou que não tem conhecimento de qualquer tipo de irregularidade no âmbito do programa, bem como trouxe aos autos que os procedimentos do programa são realizados exclusivamente por meio do Sisprouni mediante assinatura digital, de modo a conferir segurança e garantir a autenticidade e validade jurídica aos procedimentos realizados no referido sistema, não havendo margens para favorecimento a algumas instituições educacionais. Ainda segundo a Sesu, outro ponto que afastaria os indícios de irregularidades está relacionado ao fato de que não há repasses de recursos financeiros no âmbito do programa, mas sim isenção fiscal de alguns tributos às mantenedoras do programa. Assim não há que se falar em favorecimento em repasse de recursos para a Uniceuma e Unieuro.
62.	Desse modo, diante das informações constantes nos autos, registro que não foram apresentadas evidências suficientes para a configuração da irregularidade aventada pelo então representante do MEC na execução do Prouni, razão pela qual manifesto-me pelo não acolhimento.
63.	No tocante aos indícios de superfaturamento em contratos para serviços de Call Center, o MEC, em resposta à diligência deste Tribunal, informou que o Contrato 32/2014 com a empresa Call Tecnologia e Serviços Ltda. foi celebrado em 2014 no valor de R$ 110.929.315,40, tendo, em seu último ano de vigência o valor de execução apurado de R$ 43.421.666,28, após diversas supressões e repactuações ao longo do período de execução.
64.	Da documentação apresentada, a unidade técnica concluiu que não houve aditamento dos valores contratuais conforme alegado pelo representante, uma vez que o valor celebrado inicialmente era referente à prestação de serviços de call center para apenas o exercício corrente. Como o contrato foi prorrogado até o exercício de 2019, o gasto total do contrato foi de R$ 317.458.511,39 ao final da sua vigência. Além disso, a execução contratual sempre foi inferior ao valor contratual pactuado anualmente quando da prorrogação do contrato.
65.	Nessa linha, considerando que, baseado na documentação apresentada pelo MEC, não há aparente superfaturamento e violação das regras previstas na Lei 8.666/1993 relativas ao aditamento no valor dos contratos, as alegações do representante não merecem acolhida.
66.	Em relação aos indícios de irregularidades na licitação para a contratação de serviços de gráfica no âmbito do Inep, a matéria já havia sido objeto de representação nos autos do processo TC Processo 012.948/2019-5. cuja análise ensejou a proposta de reconhecimento da representação, para no mérito, considerá-la improcedente (peça 95) , por meio do Acórdão 7845/2019-TCU-Segunda Câmara. 
67.	 Por sua vez, no TC Processo 006.112/2019-6, que tratou de representação com origem nos novos elementos apresentados pelo Diretor de Relações com o Mercado da Abigraf Nacional, Carlos Jacomine, em 14/12/2018, no âmbito do processo Processo 017.549/2016-7, afetos a irregularidades no Pregão Eletrônico 6/2016, o impetrante denunciou possível direcionamento dos certames realizados pelo Inep em favorecimento à empresa RR Donnelly e mencionou suspeita de conflitos de interesse na atuação da pessoa do Sr. Fernando Bebiano nas licitações daquela autarquia em relação à prestação de serviços à empresa suspeita do favorecimento a que alude (peça 7 - instrução inicial -TC Processo 006.112/2019-6) 
68.	As apurações da Selog, acolhidas pelo Acórdão 1321/2020-TCU-Plenário, indicaram falhas nos critérios restritivos dispostos no Pregão 1/2019-Inep, propondo que o órgão limitasse a execução do contrato decorrente do pregão aos serviços inadiáveis e apenas durante o período necessário à realização de novos certames destinados à sua substituição. A empresa Valid S.A impetrou recurso junto a este Tribunal, que teve provimento negado por meio do Acórdão 430/2021-TCU-Plenário 
69.	Desse modo, a matéria já teve a devida deliberação por este Tribunal, razão pela qual não há que se propor medidas corretivas ao MEC ou ao Inep relativamente a este assunto.
70.	Quanto à renúncia de valores devido ao Certificado de Entidade Beneficente de Assistência Social (Cebas) , a matéria está sendo apreciada pela Semag no âmbito do TC Processo 023.387/2017-3. A Seres/MEC apresentou atualização das informações do processo, informando que prestou esclarecimentos decorrentes do item 9.1.5 do Acórdão 822/2018-TCU-Plenário, Ministro José Mucio Monteiro, conforme verificado à peça 192 do TC Processo 023.387/2017-3.
71.	Da análise geral das irregularidades apontadas pelo ex-Ministro da Educação, conforme relatado neste voto, percebe-se que parte delas já foi objeto de apuração e o restante encontra-se em fase de análise pelas instâncias competentes, razão pela qual a presente representação nada traz de novo para que este Tribunal inicie um procedimento especial de apuração e, por isso, deve ser considerada parcialmente procedente.
	Ante o exposto, VOTO para que este Tribunal adote a minuta de Acórdão que trago à apreciação deste Colegiado.
TCU, Sala das Sessões Ministro Luciano Brandão Alves de Souza, em 18 de agosto de 2021.
Ministro JOÃO AUGUSTO RIBEIRO NARDES 
Relator